臺灣高等法院刑事判決
109年度上訴字第2698號
上  訴  人  臺灣士林地方檢察署檢察官
上  訴  人  
即  被  告  林紫瑄



選任辯護人  薛祐珽律師
            蘇奕全律師
上列上訴人因被告詐欺等案件，不服臺灣士林地方法院109年度
審金訴字第60號，中華民國109年5月21日第一審判決（起訴案號
：臺灣士林地方檢察署109年度偵字第1521號），提起上訴，本
院判決如下：
    主  文
原判決撤銷。
甲○○犯三人以上共同詐欺取財罪，處有期徒刑壹年肆月；未扣案
之犯罪所得新臺幣陸仟元沒收，於全部或一部不能沒收或不宜執
行沒收時，追徵其價額。
    事  實
一、甲○○於民國108年9月初加入真實姓名、年籍均不詳之成年男
    子所屬詐騙集團，其與該詐欺集團成員基於三人以上共同詐
    欺取財及洗錢之犯意聯絡，於民國108年9月4日10時許，由
    該詐騙集團某成員，假冒「陳警官」、「偵查組長」等身份
    ，撥打電話向乙○○○佯稱「你涉及犯罪，需提供金錢證明清
    白，結案後再返還」云云，致乙○○○陷於錯誤，依指示於同
    日下午在臺北市○○區○○街000巷住所附近，將新臺幣(下同)3
    5萬元款項，交付予依詐欺集團指示前來之宋垣志（所涉加
    重詐欺及洗錢部分，業經本院以109年度上訴字第4064號判
    處應執行有期徒刑1年4月）。宋垣志得手後，旋將款項交付
    給甲○○，甲○○再依集團成員之指示，將該筆款項以包裹寄送
    之方式寄送給他人，以此方式掩飾、隱匿該等款項與犯罪之
    關聯性，甲○○則因此獲取6,000元之報酬。嗣乙○○○發覺受騙
    ，而報警處理，並循線查悉上情。
二、案經臺灣士林地方檢察署檢察官簽分偵查後起訴。　　
    理  由
壹、程序方面
一、不待被告甲○○陳述逕行判決部分：
　　被告經合法傳喚，無正當之理由不到庭者，得不待其陳述，
    逕予判決，刑事訴訟法第371條定有明文。本件被告於本院
    審理期日經合法傳喚，此有本院刑事裁定、公示送達公告與
    證書、住所地之區公所函文在卷可參，其未具狀請假，亦未
    敘明未到庭之理由，難認有未到庭之正當理由，爰不待其陳
    述逕行判決。
二、證據能力
  ㈠供述證據部分
　⒈按被告以外之人於審判外之言詞或書面陳述，除法律有規定
    者外，不得作為證據；又被告以外之人於審判外之陳述，雖
    不符合同法第159條之1至第159條之4之規定，但經當事人於
    審判程序同意作為證據，法院審酌該言詞陳述或書面陳述作
    成時之情況，認為適當者，亦得為證據，當事人、代理人或
    辯護人於法院調查證據時，知有第159條第1項不得為證據之
    情形，而未於言詞辯論終結前聲明異議者，視為有前項之同
    意，刑事訴訟法第159條第1項及第159條之5分別定有明文。
    又按被告於第二審經合法傳喚無正當理由不到庭者，得不待
    其陳述逕行判決，刑事訴訟法第371條規定甚詳，此係因被
    告已於第一審程序到庭陳述，並針對事實及法律為辯論，應
    認已相當程度保障被告到庭行使訴訟權。倘被告於第二審經
    合法傳喚，竟無正當理由而不到庭，為避免訴訟程序延宕，
    期能符合訴訟經濟之要求，並兼顧被告訴訟權之保障，應解
    為被告係放棄在第二審程序中為與第一審相異之主張，而默
    示同意於第二審程序中，逕引用其在第一審所為相同之事實
    及法律主張。從而，針對被告以外之人於審判外之陳述，如
    被告於第一審程序中已依刑事訴訟法第159條之5 規定，為
    同意或經認定為默示同意作為證據，嗣被告於第二審經合法
    傳喚無正當理由不到庭，並經法院依法逕行判決者，揆諸前
    開說明，自應認被告於第二審程序中，就前開審判外之陳述
    ，仍採取與第一審相同之同意或默示同意。
　⒉查被告於原審審理時，就被訴事實為有罪之陳述，經原審告
    知簡式審判程序之旨，並聽取檢察官、被告之意見後，裁定
    改行簡式審判程序，則依刑事訴訟法第273條之2規定，原審
    所為證據之調查，原即不受同法第159條第1項規定之限制，
    且被告於原審審理時就上開證據亦均表示無意見而未予爭執
    ，嗣於本院審判時經合法傳喚無正當理由未到庭，致未對證
    據能力表示意見，而辯護人於本院調查證據時，均同意作為
    證據，而未於言詞辯論終結前聲明異議，經本院審酌該等證
    據之作成情況，尚查無違法不當及證明力明顯過低之瑕疵，
    亦認為以之作為證據應屬適當，故揆諸前開法律規定與說明
    ，爰逕依刑事訴訟法第159條之5規定，認前揭證據均有證據
    能力。
  ㈡非供述證據部分
　  本案犯罪事實之非供述證據，查無違反法定程序取得之情，
    依刑事訴訟法第158條之4規定反面解釋，亦具證據能力。　
貳、實體方面
一、上開事實，業據被告於偵查及原審審理中均自白不諱，且經
    證人即告訴人乙○○○於警詢、偵查指訴歷歷（見108年度偵字
    第14674號偵查卷第9至13、65至67頁），復有證人即共犯宋
    垣志於警詢時證述明確（見前揭偵查卷第15至25頁），並有
    監視器翻拍照片在卷可稽（見前揭偵查卷第31至34頁），足
    認被告上開任意性自白確與事實相符，堪以採信。
二、論罪科刑
　㈠核被告所為係犯刑法第339條之4第1項第2款之三人以上共同
    詐欺取財罪及有洗錢防制法第2條第2款洗錢行為而犯同法第
    14條第1項之洗錢罪。公訴意旨雖認本案詐欺取財犯行並該
    當刑法第339條之4第1項第1款所定冒用公務員名義詐欺之加
    重構成要件，惟尚無證據足認被告就該加重構成要件有所預
    見，是公訴意旨就此部分，容有誤會。
　㈡被告就上開詐欺取財之犯行，與宋垣志及其等所屬詐騙集團
    成員間，有犯意之聯絡及行為分擔，為共同正犯。　　
　㈢被告以一行為同時觸犯三人以上共同詐欺取財罪及洗錢罪，
    為想像競合犯，應依刑法第55條規定，從一重依三人以上共
    同詐欺取財罪處斷。
三、撤銷原判決之理由、量刑之理由、沒收及不予宣告緩刑之說
    明：　　
  ㈠原審審理後，以被告犯行事證明確，予以論罪科刑，固非無
    見。然查：
　⒈洗錢防制法業於105年12月28日修正公布，並於106年6月28日
    生效施行（下稱新法）。修正前該法（下稱舊法）將洗錢行
    為區分為將自己犯罪所得加以漂白之「為自己洗錢」及明知
    為非法資金，卻仍為犯罪行為人漂白黑錢之「為他人洗錢」
    兩種犯罪態樣，且依其不同之犯罪態樣，分別規定不同之法
    定刑度。惟洗錢犯罪本質在於影響合法資本市場並阻撓偵查
    ，不因為自己或為他人洗錢而有差異，且洗錢之行為包含處
    置（即將犯罪所得直接予以處理）、多層化（即為使偵查機
    關難以追查金流狀況，以迂迴層轉、化整為零之多層化包裝
    方式，掩飾或隱匿特定犯罪所得）及整合（即收受、持有或
    使用他人犯罪所得，使該犯罪所得披上合法之外衣，回歸正
    常金融體系）等各階段行為，其模式不祇一端。上開為自己
    或為他人洗錢之二分法，不僅無助於洗錢之追訴，且徒增實
    務認定及論罪科刑之困擾。故而為澈底打擊洗錢犯罪，新法
    乃依照國際防制洗錢金融行動工作組織（Financial Action
     Task Force ，下稱FATF）40項建議之第3 項建議，並參採
    聯合國禁止非法販運麻醉藥品和精神藥物公約及聯合國打擊
    跨國有組織犯罪公約之洗錢行為定義，將洗錢行為之處置、
    多層化及整合等各階段，全部納為洗錢行為，而於新法第2
    條規定：「本法所稱洗錢，指下列行為：一、意圖掩飾或隱
    匿特定犯罪所得來源，或使他人逃避刑事追訴，而移轉或變
    更特定犯罪所得。二、掩飾或隱匿特定犯罪所得之本質、來
    源、去向、所在、所有權、處分權或其他權益者。三、收受
    、持有或使用他人之特定犯罪所得」，以求與國際規範接軌
    。又因舊法第3條所規範洗錢犯罪之前置犯罪門檻，除該條
    所列舉特定嚴重危害社會治安及經濟秩序之犯罪暨部分犯罪
    如刑法業務侵占等罪犯罪所得金額須在新臺幣（下同）5百
    萬元以上者外，限定於法定最輕本刑為5年以上有期徒刑以
    上之刑之「重大犯罪」，是洗錢行為必須以犯上述之罪所得
    財物或財產上利益為犯罪客體，始成立洗錢罪，過度限縮洗
    錢犯罪成立之可能，亦模糊前置犯罪僅在對於不法金流進行
    不法原因之聯結而已，造成洗錢犯罪成立門檻過高，洗錢犯
    罪難以追訴。故新法參考FATF建議，就其中採取門檻式規範
    者，明定為最輕本刑為6月以上有期徒刑以上之刑之罪，並
    將「重大犯罪」之用語，修正為「特定犯罪」；另增列未為
    最輕本刑為6月以上有期徒刑以上之刑之罪所涵括之違反商
    標法等罪，且刪除有關犯罪所得金額須在5百萬元以上者，
    始得列入前置犯罪之限制規定，以提高洗錢犯罪追訴之可能
    性。從而新法第14條第1項之一般洗錢罪，祇須有同法第2條
    各款所示行為之一，而以同法第3條規定之特定犯罪作為聯
    結即為已足。另過去實務認為，行為人對犯特定犯罪所得之
    財物或利益作直接使用或消費之處分行為，或僅將自己犯罪
    所得財物交予其他共同正犯，祇屬犯罪行為之一部分或犯罪
    後處分贓物之行為，非本條例所規範之洗錢行為，惟依新法
    規定，倘行為人意圖掩飾或隱匿特定犯罪所得來源，而將特
    定犯罪所得直接消費處分，甚或交予其他共同正犯予以隱匿
    ，或由共同正犯以虛假交易外觀掩飾不法金流移動，即難認
    僅係單純犯罪後處分贓物之行為，應仍構成新法第2條第1款
    或第2款之洗錢行為（最高法院109年台上字第5869號判決意
    旨參照）。
　⒉查本件被告所參與詐欺集團所分擔之工作內容，係在旁監督
    車手即共犯宋垣志向告訴人詐欺取得詐欺款項後，與共犯宋
    垣志一同將款項以包裹寄送之方式交付予詐欺集團，業據被
    告供述在卷，則被告所為自有掩飾所屬詐騙集團犯罪所得之
    去向，並造成資金斷點，使司法機關難再進一步追查該集團
    其他成員之真實身分，此部分所為應構成洗錢防制法第2條
    第1、2款之洗錢行為，而論以同法第14條第1項之洗錢罪，
    原審認被告此部分所為不構成洗錢行為，而就此部分不另為
    無罪諭知，自有未合。被告以量刑過重提起上訴固無理由，
    惟因檢察官上訴指摘原審未論洗錢防制法第14條之罪為有理
    由，自應由本院將原判決予以撤銷。
　㈡量刑
　　審酌被告正值青壯不思以正途賺取所需，為求一己私利而加
    入詐欺集團，並擔任分擔移轉贓款角色，致告訴人受有財產
    損害，且迄未與告訴人達成和解，賠償告訴人之損失，所為
    實值非難；惟念其年輕識淺，犯後始終坦承犯行，兼衡其犯
    罪之動機、目的、手段、所獲報酬，復考量其於原審時自述
    之智識程度、現在從事夜市擺攤、月收入不到2萬元、需要
    扶養中風父親及未成年弟弟等一切情狀，量處如主文第2項
    所示之刑，以資懲儆。
　㈢沒收
　⒈按犯罪所得屬於犯罪行為人者，沒收之，於全部或一部不能
    沒收或不宜執行沒收時，追徵其價額，刑法第38條之1第1項
    前段、第3項定有明文。且為契合個人責任原則及罪責相當
    原則，共同犯罪所得之物之沒收、追徵其價額或以財產抵償
    ，應就各共同正犯實際分得之數為之。至於各共同正犯有無
    犯罪所得，或實際犯罪所得之多寡，應由事實審法院綜合卷
    證資料及調查結果認定之（最高法院104年度台上字第3241
    號判決亦同此旨）。
　⒉查被告自承從中獲取6,000元之報酬，故被告之犯罪所得為6,
    000元。此部分款項雖未扣案，仍依刑法第38條之1第1項前
    段、第3項規定，宣告沒收，並於被告全部或一部不能沒收
    或不宜執行沒收時，追徵其價額。
　㈣不予宣告緩刑之說明
　⒈按緩刑之宣告，除應具備一定條件外，並須有可認為以暫不
    執行刑罰為適當之情形，始得為之。法院行使此項裁量職權
    時，應受比例原則、平等原則等一般法律原則之支配；但此
    之所謂比例原則，指法院行使此項職權判斷時，須符合客觀
    上之適當性、相當性及必要性之價值要求，不得逾越，用以
    維護刑罰之均衡；而所謂平等原則，非指一律齊頭式之平等
    待遇，應從實質上加以客觀判斷，對相同之條件事實，始得
    為相同之處理，倘若條件事實有別，則應本乎正義理念，予
    以分別處置，禁止恣意為之，俾緩刑宣告之運用，達成客觀
    上之適當性、相當性與必要性之要求（最高法院99年度台上
    字第7994號判決意旨參照）。
　⒉查被告前雖未曾因故意犯罪受有期徒刑以上刑之宣告，有本
    院被告前案紀錄表1份在卷為憑，然被告並未與告訴人達成
    和解，賠償告訴人之損失，經本院斟酌上情及全案情節後，
    認本件並無暫不執行被告刑罰為適當之情事，自不宜為緩刑
    之宣告。被告請求給予緩刑云云，亦屬無據。　　　
據上論斷，應依刑事訴訟法第369條第1項前段、第364條、第371
條、第299條第1項前段，洗錢防制法第14條第1項，刑法第28條
、第339條之4第1項第2款、第38條之1第1項前段、第3項，判決
如主文。
本案經檢察官鄭世揚提起公訴，檢察官張尹敏提起上訴，檢察官
孟玉梅到庭執行職務。
中　　華　　民　　國　　110 　年　　2 　　月　　24　　日
　　　　　　　　　刑事第二十一庭審判長法　官  許宗和
　　　　　　　　　　　　　　　　　    法　官  黃惠敏
　　　　　　　　　　　　　　　　　    法　官  章曉文
以上正本證明與原本無異。
如不服本判決，應於收受送達後20日內向本院提出上訴書狀，其
未敘述上訴之理由者並得於提起上訴後20日內向本院補提理由書
（均須按他造當事人之人數附繕本）「切勿逕送上級法院」。
                                      書記官  賴又瑄
中　　華　　民　　國　　110 　年　　2 　　月　　24　　日
附錄本案論罪科刑法條全文：
中華民國刑法第339條之4
犯第339條詐欺罪而有下列情形之一者，處1年以上7年以下有期
徒刑，得併科1百萬元以下罰金：
一、冒用政府機關或公務員名義犯之。
二、三人以上共同犯之。
三、以廣播電視、電子通訊、網際網路或其他媒體等傳播工具，
    對公眾散布而犯之。
前項之未遂犯罰之。
洗錢防制法第14條
有第二條各款所列洗錢行為者，處7年以下有期徒刑，併科新臺
幣5百萬元以下罰金。
前項之未遂犯罰之。
前二項情形，不得科以超過其特定犯罪所定最重本刑之刑。